ACORDAO-COMPLETO-2470939

ACÓRDÃO 833/2021 ATA 12/2021 - PLENÁRIO

VISTOS, relatados e discutidos estes autos, que tratam, nesta fase processual, de revisão do plano de fiscalização de obras deste Tribunal para o exercício de 2021 (Fiscobras 2021) .
ACORDAM os ministros do Tribunal de Contas da União, reunidos em sessão do Plenário, e com fundamento no art. 3º, parágrafo único, da Resolução - TCU 280/2016, em:
9.1.	aprovar a revisão do plano anual de obras referente ao Fiscobras 2021;
9.2. 	autorizar a realização, no âmbito do Fiscobras 2021, de fiscalização nos 52 empreendimentos relacionados no Apêndice I da instrução de peça 20 e na obra sugerida na declaração de voto do Ministro Raimundo Carreiro, bem como a análise de 50 editais e orçamentos de licitações de obras públicas com a utilização dos sistemas de Análise de Orçamentos (SAO) e de Análise de Licitações e Editais (Alice) ;
9.3.	aprovar o cronograma de atividades detalhado na tabela 33 da instrução de peça 20;
9.4.	autorizar  a Coordenação-Geral de Controle Externo de Infraestrutura (Coinfra) a incluir, no Relatório Consolidador do Fiscobras 2021, seção específica com informações sintéticas e atualizadas acerca dos processos de desestatização e de outros trabalhos relevantes no setor de infraestrutura realizados no período de agosto de 2020 a setembro de 2021;
9.5.	encaminhar este processo à Secretaria das Sessões (Seses) , após prolatada a deliberação autorizadora do Fiscobras 2021, para que seja sorteado o relator do processo de consolidação do aludido plano, observado o art. 30 da Resolução-TCU 280/2016; e
9.6.	restituir os autos à Coinfra, para continuidade das fiscalizações e posterior consolidação dos trabalhos, conforme determinação exarada no art. 31 da mencionada resolução.

Processo administrativo referente ao Plano de Fiscalização de Obras de 2021 (Fiscobras 2021).

Como visto, trata-se de processo administrativo referente à revisão do plano de fiscalização de obras para 2021 (Fiscobras 2021) , em atendimento ao art. 3º, parágrafo único, da Resolução-TCU 280/2016.
	A seleção preliminar das obras a serem fiscalizadas havia sido aprovada pelo Acórdão 2.853/2020 - Plenário (Relatora: Ministra Ana Arraes) que autorizou, inicialmente, a realização de 37 auditorias no âmbito do Fiscobras, bem como a análise de 50 editais e orçamentos de licitações de obras públicas mediante a utilização dos sistemas de Análise de Orçamento (SAO) e de Análise de Licitações e Editais (Alice) .
	 O Fiscobras já se firmou como um dos relevantes produtos que esta Corte de Contas disponibiliza para subsidiar a elaboração da Lei Orçamentária Anual pelo Congresso Nacional e informar à sociedade sobre a situação das obras fiscalizadas pelo TCU em determinado período. 
	Não obstante minha integral aderência à proposta de Sua Excelência, apresento sugestão que, a meu ver, aumenta a relevância desse importante produto.
	No atual Proposta de Lei Orçamentária Anual há a seguinte funcional para a obra:
26.782.3006.7W84.0021 - Adequação de Trecho Rodoviário - Trecho Estiva - Entroncamento BR-222 (Miranda do Norte) na BR-135/MA - No Estado do Maranhão.
	As obras de duplicação da BR 135 se arrastam há vários anos, sobretudo em face de atrasos ocasionados por insuficiência de recursos, problemas técnicos e embargos judiciais. Tais fatos recomendam que esta Casa acompanhe o desenvolvimento desse importante empreendimento, dado seu alcance social e econômico e que vem resolver problemas no acesso à capital, que além dos quilométricos engarrafamentos sofre com os constantes assaltos.
	Ressalto que a rodovia BR 135 é a principal via de ligação rodoviária entre o interior do estado e a sua capital.
	Sendo assim, proponho que o acompanhamento das obras de recuperação e duplicação da BR 135/MA seja incluído no âmbito do Fiscobras 2021, com o acréscimo desse empreendimento nas obras relacionadas no Apêndice I da instrução de peça 20, a serem aprovadas conforme o item 9.2 da proposta de acórdão apresentado por V. Exª.
		
TCU, Sala das Sessões Ministro Luciano Brandão Alves de Souza, em 14 de abril de 2021.
RAIMUNDO CARREIRO
Redator

não há.

3. Interessados: Congresso Nacional e Tribunal de Contas da União.

13.1. Ministros presentes: Bruno Dantas (na Presidência), Walton Alencar Rodrigues, Benjamin Zymler, Augusto Nardes, Aroldo Cedraz, Raimundo Carreiro, Ana Arraes, Vital do Rêgo e Jorge Oliveira.
13.2. Ministros-Substitutos presentes: Marcos Bemquerer Costa e André Luís de Carvalho.

ACORDAO-COMPLETO-2516371

Acórdão 2579/2021 - Plenário

ANA ARRAES

Trata-se de processo administrativo relativo à revisão do plano de fiscalização de obras para 2021 (Fiscobras 2021) , em atendimento ao art. 3º, parágrafo único, da Resolução-TCU 280/2016. A seleção preliminar das obras a serem fiscalizadas havia sido aprovada pelo Acórdão 2853/2020-TCU-Plenário, de minha relatoria.
	Adoto como relatório o parecer da Coordenação-Geral de Controle Externo de Infraestrutura (Coinfra) à peça 20, com ajustes para manutenção da confidencialidade dos empreendimentos a serem fiscalizados:
"I - Introdução
	Trata-se de processo administrativo referente ao plano de fiscalização de obras, autuado com a finalidade de selecionar, acompanhar e consolidar as auditorias de obras públicas no âmbito do Fiscobras 2021, de forma a encaminhar ao Congresso Nacional, até cinquenta e cinco dias após o encaminhamento do Projeto de Lei Orçamentária para o exercício de 2022, a relação atualizada de contratos, convênios, etapas, parcelas ou subtrechos relativos aos subtítulos nos quais forem identificados indícios de irregularidades graves, consoante o art. 140, II da Lei 14.116/2020 (Lei de Diretrizes Orçamentárias - LDO 2021) .
O plano anual de fiscalização de obras tem, como objetivo, subsidiar o Congresso Nacional com informações atualizadas acerca dos indícios de irregularidades constatados e, assim, auxiliar o Parlamento na aprovação da LOA do exercício subsequente.
Rememora-se que o Tribunal, por meio do Acórdão 2853/2020-TCU-Plenário (peça 7) , aprovou a seleção preliminar do Fiscobras 2021 em 21/10/2020, autorizando a execução de fiscalizações em 37 empreendimentos identificados no Anexo I da instrução juntada à peça 5 destes autos, bem como a realização de análises automatizadas em 50 editais e orçamentos de licitações de obras públicas, com a utilização dos sistemas de Análise de Orçamentos (SAO) e de Análise de Licitações e Editais (Alice) .
A presente instrução objetiva propor, à Presidência do TCU, a revisão do plano de fiscalização de obras vigente, nos termos do art. 3º, parágrafo único da Resolução-TCU 280/ 2016, e está estruturada com os seguintes tópicos:
I - Introdução;
II - Grupo de Trabalho (GT) Aprimoramento do Fiscobras
III - Sedinfra;
IV - Base de Dados para a Seleção;
V - Revisão do Plano de Fiscalização de Obras;
VI - Justificativa das Unidades Técnicas; 
VII - Outras ações da Coinfra;
VIII - Cronograma de Atividades do Fiscobras 2021; 
IX - Conclusão; e
X - Proposta de Encaminhamento.
Importante ressaltar a sensível diminuição dos investimentos diretos em obras federais nos últimos anos, o que justifica, em parte, a diminuição do número de fiscalizações do Fiscobras verificado recentemente. Em contrapartida, tem-se percebido uma tendência de aumento das desestatizações federais (concessões, outorgas, alienações, arrendamentos, leilões) , absorvendo relevante força de trabalho das unidades técnicas da Coinfra. Deve-se considerar, ainda, os inúmeros trabalhos estruturantes que são realizados no setor de infraestrutura.
Essas ações estão consignadas na presente instrução, por unidade técnica, e, ao final, será proposto que conste, no Relatório Consolidador do Fiscobras 2021, seção específica com informações sintéticas e atualizadas acerca dos processos de desestatização e de outros trabalhos relevantes no setor de infraestrutura realizados no período de agosto de 2020 a setembro de 2021.
Grupo de Trabalho (GT) de Aprimoramento do Fiscobras
Em 2020 foi constituído Grupo de Trabalho (GT) por meio da Ordem de Serviço Segecex 1, de 16 de março de 2020 (peça nº 1 do TC Processo 039.422/2020-8) , com o objetivo de aprimorar os procedimentos relacionados ao plano anual de fiscalização de obras (Fiscobras) e ao sistema informatizado de apoio às fiscalizações do TCU (Fiscalis) , bem como de propor, em articulação com a Presidência do Tribunal, alterações nas futuras Leis de Diretrizes Orçamentárias (LDO) no que tangencia à fiscalização de obras junto ao Congresso Nacional.
Os trabalhos foram realizados no âmbito do TC Processo 039.422/2020-8, no qual o GT produziu um relatório com diagnóstico dos desafios e oportunidades relacionados à fiscalização de obras públicas no âmbito do Fiscobras, bem como proposições de ações para a modernização da sistemática de atuação do Tribunal na infraestrutura.
A principal motivação para repensar o Fiscobras decorre da necessidade de realinhar o posicionamento do Tribunal às mudanças na estratégia de atuação do Estado no provimento da infraestrutura nacional, seja por meio de obras públicas, seja de forma indireta, fomentando e induzindo, em alinhamento também com as demais atribuições constitucionais e legais do TCU na temática de infraestrutura.
A crise fiscal pela qual passa o país também tem contribuído, ano a ano, para a redução de investimentos diretos da União em infraestrutura, reposicionando a agenda governamental para o provimento de infraestrutura ao cidadão por meio da participação privada em concessões, permissões e autorização. Assim, naturalmente o controle externo vem sendo demandado cada vez mais por atuar nos processos de desestatizações, consoante o rito estabelecido na Instrução Normativa TCU n. 81/2018.
Um olhar interno sobre o histórico da atuação do TCU na fiscalização de obras também traz à reflexão a necessidade de repensar os métodos, técnicas e ferramentas de gestão estratégica do controle na temática. Atualmente, as unidades técnicas de infraestrutura do Tribunal possuem um legado de muitos processos oriundos dos Fiscobras com alto grau de complexidade material e processual que, por vezes, passam vários anos sem um deslinde de mérito, impondo desafios de gestão interna - concorrência da força de trabalho em processos decorrentes de fiscalizações anteriores e novas fiscalizações, sejam de obras, desestatizações ou operacionais/gestão - e comprometendo a eficiência do controle externo pela falta de tempestividade de um deslinde acerca das constatações realizadas nas fiscalizações.
Neste passo, a prevalecer a tese da prescrição de dano ao erário, em levantamento expedito realizado pela Coinfra em março de 2021, verifica-se um sério desafio relacionado a possível prescrição de processos das Seinfras nos quais envolvem a discussão de potencial débito.
Grande parte desses processos que envolvem discussão de débito apresenta alto grau de reinstrução em face de novos elementos de argumentação e em busca da verdade material. Isso também explica parte da pouca efetividade para com tais processos.
Diante, portanto, dessas circunstâncias, a seleção dos Fiscobras tem ano a ano acompanhado a queda de materialidade de recursos destinados às obras públicas, bem como se realinhando com a realidade interna de força de trabalho do TCU na infraestrutura e no trade-off de atuação das Seinfras nas demais temáticas da infraestrutura (desestatizações, políticas públicas de infraestruturas, regulação e fiscalização de serviços públicos, gestão finalística de órgãos e entidades que executam obras e serviços de engenharia, etc.) .
Por outro lado, o TCU tem agregado ao relatório consolidado outras informações sobre sua atuação na infraestrutura para além das obras públicas realizadas com recursos das LOA, como desestatizações relevantes em infraestrutura, fiscalização de empreendimentos relevantes realizados com investimentos indiretos do Estado e que não transitam pelo orçamento (Ex.: Auditoria nos recursos empregados pela Eletrobras na UHE Belo Monte - R$ 35 bilhões de recursos) ,  fiscalizações estruturantes voltadas para a melhoria das políticas, regulação, processos e procedimentos voltados ao provimento de infraestrutura (Ex.: auditorias operacionais sobre gestão de obras das estatais e órgãos como Eletrobras, DNIT, etc.) e análise automatizadas de orçamentos de obras em fase de edital por meio do Sistema Análise de Orçamentos (SAO) .
Contudo, muito embora essas melhorias realizadas ao produto Fiscobras nos últimos anos, percebe-se que há oportunidade de promover uma modernização, de forma estruturada, a fim de trazer mais eficiência à atuação do TCU na fiscalização da infraestrutura, atender os anseios da sociedade, trazendo foco para a solução do problema e não apenas no apontamento do problema e promover a transparência de informações relacionadas a infraestrutura em 'tempo real'.
Assim, importa registrar que o GT realizou extensa pesquisa e análise de desafios e oportunidades junto a diversos atores internos (auditores da Segecex e assessores de ministros e procuradores) e externo (consultores do Congresso Nacional) , a fim de propor ações de modernização do Fiscobras, agregando a esse produto uma visão sistematizada e sistêmica da infraestrutura.
Posto isso, cabe trazer as principais ações propostas pelo GT, as quais serão priorizadas pela Coinfra/Segecex no biênio 2021-2022 para aprimorar o produto Fiscobras:
a. Realização de Auditorias Contínuas;
b. Aprimoramento do Uso das Ferramentas de TI;
c. Benefícios do Controle;
d. Remanejamento de Quantidade de Auditorias de Conformidade, Operacionais e de Desestatização;
e. Aumento de Monitoramento das Determinações;
f. Criação Indicadores;
g. Aprimoramento da Seleção de Obras;
h. Alteração do escopo do Fiscobras;
i. Melhoramento do Relatório de Consolidação;
j. Aumento de Parcerias, Divulgações das Ações e Treinamentos;
k. Melhorias gerais no Fiscalis;
l. Possíveis proposições para alterações no capítulo da LDO que trata da Fiscalização de obras pelo TCU para apreciação da CMO.
Entende-se que a modernização da sistemática de fiscalização de obras, lançando um olhar mais sistêmico da infraestrutura, em novas ferramentas, no conceito de auditorias contínuas, focando não apenas no problema, mas também na sua solução a partir das causas, é fundamental para aumentar a eficiência do TCU no controle da infraestrutura, aumentar os benefícios tangíveis e intangíveis à sociedade e valorizar, cada vez mais, o produto Fiscobras.
Sedinfra
Preliminarmente, cabe registar a criação do Serviço de Informações e Dados de Infraestrutura (Sedinfra) por meio da Portaria-Segecex 2/2021, em substituição ao antigo Serviço de Informação sobre Fiscalização de Obras (Siob) , também vinculado à Coordenação-Geral de Controle Externo da Área de Infraestrutura Pública (Coinfra) .
Criado em 2009, o Siob tinha o objetivo de modernizar o gerenciamento de informações acerca das fiscalizações e dos processos de obras públicas, em apoio às antigas Secretarias de Fiscalizações de Obras (Secobs) .
Com a criação da Coordenação-Geral de Controle Externo da Área de Infraestrutura e da Região Sudeste (Coinfra) em 2013, bem como das Secretarias de Fiscalização de Infraestrutura (Seinfras) em 2015, o Siob deixou de atuar apenas em obras públicas, passando a empreender esforços no setor de infraestrutura como um todo.
A alteração da nomenclatura do referido Serviço para Sedinfra, bem como a incorporação das competências elencadas nos incisos VII e VIII do art. 11 da Portaria-Segecex 2/2021, retrata, de forma mais fidedigna, a atuação do antigo Siob nos últimos anos:
Art. 11. Compete especificamente à Coinfra, por intermédio do Serviço de Informações e Dados de Infraestrutura (Sedinfra) :
 (...) 
VII - auxiliar e induzir o desenvolvimento da estratégia digital de controle na infraestrutura no âmbito das unidades técnicas vinculadas à Coinfra e apoiar a coordenação na interface do desenvolvimento da estratégia junto às secretarias da área de Tecnologia do Tribunal; e
VIII - produzir informações consolidadas, indicadores e relatórios de infraestrutura para auxílio gerencial da Coinfra e das unidades técnicas a ela vinculadas.
Base de Dados para a Seleção
II.1. 	Aquisição dos Dados
Até a presente data, a LOA 2021 não foi aprovada pelo Congresso Nacional, motivo pelo qual o Siob (atual Sedinfra) utilizou a base de dados do Projeto de Lei Orçamentária Anual 2021 (PLOA 2021) para subsidiar a seleção de obras a serem fiscalizadas no âmbito do Fiscobras 2021.
O arquivo com o banco de dados do PLOA 2021 foi disponibilizado em 14/9/2020 no sítio eletrônico da Câmara dos Deputados pela Comissão Mista de Orçamento (https://www2.camara.leg.br/orcamento-da-uniao/leis-orcamentarias/loa/2021/tramitacao/proposta-do-poder-executivo) , data em que foi baixado. Em termos de materialidade, o PLOA 2021 possui 8.214 registros de funcionais programáticas, atingindo a monta de R$ 4,2 trilhões.
II.2. 	Tratamento dos Dados
Em setembro de 2020, o antigo Siob executou procedimentos de extração, tratamento e carga da base de dados do PLOA 2021 para o banco de dados do Tribunal. Foram utilizados algoritmos para identificar as funcionais programáticas que estavam relacionadas a obras públicas, resultando na marcação de 1.465 registros (17,8% dos 8.214 registros) .
Em seguida, foram utilizados procedimentos automatizados para segmentar e agrupar as informações das 1.465 funcionais relacionadas a obras em função da competência das diversas diretorias técnicas e respectivas Secretarias de Fiscalização de Infraestrutura (Seinfras) , vinculadas à Coordenação-Geral de Controle Externo da Área de Infraestrutura (Coinfra) .
II.3. 	Disponibilização dos Dados
Após a obtenção e tratamento preliminar dos dados, conforme explanado no tópico precedente, foram desenvolvidos aplicativos em ambiente de desenvolvimento descentralizado desta Corte de Contas, denominado Oracle Application Express, ou simplesmente, APEX.
Um desses aplicativos é denominado 'Seleção Fiscobras', sistema desenvolvido pelo antigo Siob e disponibilizado no Portal TCU (Catálogo de Serviços de TI) às Seinfras. Essa solução permite a realização de diversas pesquisas e simulações para fins de seleção de obras pelas unidades técnicas vinculadas à Coinfra.
Por meio desse sistema, as unidades técnicas podem consultar e selecionar os empreendimentos que melhor atendam aos critérios estabelecidos pela Lei de Diretrizes Orçamentárias - LDO, tais como materialidade, regionalização do gasto e histórico de irregularidades pendentes.
II.4. Seleção de Obras
Com fundamento no que estabelece o art. 141 da Lei 14.116/2020 (LDO 2021) , foram estabelecidos os critérios de seleção de obras públicas, os quais foram aplicados à base de dados a que se referem os tópicos anteriores.
Art. 141. A seleção das obras e dos serviços a serem fiscalizados pelo Tribunal de Contas da União deve considerar, entre outros fatores:
I - o valor autorizado e o empenhado no exercício anterior e no exercício atual;
II - a regionalização do gasto;
III - o histórico de irregularidades pendentes obtido a partir de fiscalizações anteriores e a reincidência de irregularidades cometidas; e
IV - as obras contidas no Anexo VI - Subtítulos relativos a Obras e Serviços com Indícios de Irregularidades Graves da Lei Orçamentária em vigor que não foram objeto de deliberação posterior do Tribunal de Contas da União pela regularidade.
Dessa forma, o sistema de 'Seleção Fiscobras', disponibilizado às Seinfras, apresentou a relação das funcionais programáticas do PLOA 2021 ordenada em conformidade com o critério de materialidade pré-estabelecido.
Na etapa seguinte, coube às próprias Seinfras selecionar os empreendimentos a serem fiscalizados, considerando a classificação trazida no sistema de 'Seleção Fiscobras' e a aplicação dos demais fatores de seleção para cada secretaria (análise de conveniência e oportunidade, capacidade operacional, histórico de achados, histórico de processos ainda pendentes de instrução de mérito, inclusive de Fiscobras anteriores, e destinação de força de trabalho a outros processos relevantes) .
O sistema também permitiu que as secretarias do TCU localizadas nos estados (SEC) pudessem efetuar sugestões de quais empreendimentos poderiam ser auditados pelas unidades especializadas em fiscalização de obras (Seinfras) . Foram 27 indicações das SEC apontadas no sistema, das quais cinco serão propostas serem auditadas no âmbito do Fiscobras 2021.
Constam também, na proposta de seleção, os empreendimentos que foram classificados com IGP ou IGR no ciclo de fiscalizações anterior, bem como os inseridos no Anexo VI da LOA vigente.
Revisão do Plano de Fiscalização de Obras
Conforme determinado na Resolução-TCU 280/2016, art. 3º, parágrafo único: 'a revisão do plano aprovado será submetida ao Plenário pela Presidência no mês de março de cada ano, em consonância com o plano de controle externo de que trata o artigo 188-A do Regimento Interno do Tribunal de Contas da União'.
Consoante o referido dispositivo, as unidades técnicas da Coinfra revisitaram a seleção preliminar aprovado por meio do Acórdão 2853/2020-TCU-Plenário (item 9.1) , que autorizou a realização das 37 fiscalizações nos empreendimentos relacionados no Anexo I da instrução juntada à peça 5 destes autos.
Em razão das justificativas apresentadas no capítulo V desta instrução, propõe-se a inclusão de 22 novas ações de controle e a retirada de sete empreendimentos, o que resulta na proposta de seleção final para o Fiscobras 2021 de 52 obras. 
Na Tabela 1 a seguir, estão relacionadas 22 novas obras a serem incluídas no Fiscobras 2021: 
 (...) 
Por sua vez, a Tabela 2 relaciona as sete obras já autorizadas pelo Acórdão 2853/2020-TCU-Plenário e que, pelas razões apresentadas ao longo do capítulo V desta instrução, as unidades técnicas solicitam que sejam retiradas do Fiscobras 2021: 
 (...) 
A seguir, a Tabela 3 apresenta a distribuição do Fiscobras 2021 por unidade técnica, enquanto a Tabela 4 dispõe os empreendimentos por Unidade Federativa.
 (...) 
Por fim, quanto à dotação orçamentária constante do Projeto de Lei Orçamentária Anual de 2021, base para a presente seleção, as 52 propostas de obas a serem fiscalizadas no Fiscobras 2021 englobam, aproximadamente, R$ 7,3 bilhões. Ressalta-se que não está incluído, nesse cálculo, os valores dos empreendimentos da Petrobras no montante de US$ 10 bilhões, devido às limitações das informações disponíveis no Orçamento de Investimento das Estatais da LOA. Cabe mencionar, ainda, há existência de funcionais-programáticas do tipo 'guarda-chuva' e que, não necessariamente, irá corresponder ao valor da obra fiscalizada.
 (...) 
O gráfico a seguir apresenta um comparativo com as dotações orçamentárias dos Fiscobras anteriores.
Gráfico 1 - Comparativo de Dotação Orçamentária de Fiscobras anteriores
 
Fonte: Coinfra/Sedinfra
* Para o ano de 2021, utilizou-se a dotação do PLOA
Por sua vez, ao se analisar o orçamento da União para investimentos em infraestrutura (*) , vem reduzindo anualmente, conforme pode-se constatar no Gráfico 2:
Gráfico 2 - Comparativo de Dotação Orçamentária de Fiscobras anteriores

Fonte: Coinfra/Sedinfra
* Para o ano de 2021, utilizou-se a dotação do PLOA
O Gráfico 3 apresenta o comparativo de percentual de dotação fiscalizadas dos últimos dez anos do Fiscobras.
Gráfico 3 - Comparativo do percentual de dotação orçamentária de obras fiscalizada

Fonte: Coinfra/Sedinfra
* Para o ano de 2021, utilizou-se a dotação do PLOA
Justificativas das Unidades Técnicas para a Seleção do Fiscobras 2021
Utilizando-se dos critérios de relevância, materialidade, risco, oportunidade de atuação e custo/benefício da atuação, além de aspectos relacionados ao impacto social e econômico dos empreendimentos, e considerando ainda as respectivas capacidades operacionais, cada unidade técnica realizou a revisão do plano de fiscalizações de obras. 
Os documentos elaborados pelas Seinfras foram juntados a este processo e organizados conforme listados a seguir:
 (...) 
Outras ações realizadas pela Coinfra
I.1.  Utilização de Ferramentas de TI em Fiscalizações de Obra
O Sistema de Análise de Orçamentos (SAO) foi desenvolvido pelo TCU para auxiliar os auditores nos trabalhos de análise de orçamentos de obras, reduzindo o tempo era empregado na preparação e no processamento de dados da planilha orçamentária, aumentando a produtividade dessa tarefa em comparação às análises não automatizadas.
O SAO é uma ferramenta de avaliação de risco em orçamentos de obras públicas. O sistema possui capacidade de identificar, de forma automatizada, uma série de irregularidades, tais como: i) erros de cálculos de valores parciais; (ii) existência e incidência de administração local medida por mês; (iii) existência de verba discriminada de forma explícita; (iv) duplicidade de serviços com características de administração local; e (v) incidência de serviços idênticos com preços diferentes em um mesmo orçamento.
Ademais, o SAO possui informações atinentes às bases de dados de sistemas referenciais de preços e ferramentas computacionais que auxiliam o desenvolvimento das auditorias de orçamentos de obras, tais como: (i) os módulos de criação de curvas ABC de serviços e insumos; (ii) ajustes e comparação de orçamentos; e (iii) cálculo de sobrepreço. Além dessas ferramentas, o sistema permite a geração de relatórios individuais automatizados apontando as possíveis inconformidades elencadas em cada orçamento.
Em consonância com a missão do Tribunal de Contas da União de aprimorar a Administração Pública em benefício da sociedade e, devido aos resultados positivos apresentados pela utilização do SAO pelas unidades técnicas do TCU, é importante destacar que o SAO foi remodelado pela Secretaria de Soluções de Tecnologia da Informação (STI) , com supervisão e acompanhamento do antigo Siob (atual Sedinfra) , atual mantenedor do sistema no âmbito departamental. 
O intuito foi o de melhorar a usabilidade e a estabilidade do sistema, mantendo-se os conceitos e funcionalidades já existentes na ferramenta atual, permitindo que o SAO seja melhor utilizado pelos auditores do TCU e por técnicos outros órgãos da Administração Pública.  
A primeira versão do SAO corporativo foi lançada em novembro de 2020, mas novos aperfeiçoamentos no sistema estão sendo realizados. O SAO departamental continua em operação até que a transição completa para o novo sistema possa ser realizada de forma estável e segura.
Cabe ainda o registro de que existem tratativas junto ao Ministério da Economia para que o SAO passe a ter conexão direta e integração com a Plataforma Mais Brasil, que agrega informações sobre todos os convênios firmados pela União, o que permitiria enorme escala de uso da ferramenta, com redução substancial do custo de carregamento dos orçamentos, que deixaria de ser manual e passaria a ser automatizado.
Além do sistema SAO, destaca-se o sistema de Análise de Licitações e Editais (Alice) , que é uma ferramenta que realiza buscas e análise textual em documentos que compõem um edital de licitação, buscando palavras chaves para identificar inconsistências. Esse conjunto de palavras chaves a serem filtradas são denominadas de tipologias de busca.
Nessa esteira, insta destacar que já está em curso uma ação para que esse sistema passe a ter maior aderência com a área de infraestrutura, com o carregamento de tipologias que permitam resultados mais relevantes para a identificação de restrição à competição nos editais da área de obras públicas.
Essa ação é uma parceria entre as Seinfras e a Secretaria de Gestão de Informações para o Controle Externo - SGI (atual SOMA) , unidade técnica responsável pelo desenvolvimento e aprimoramento do sistema Alice, em que foi realizado treinamento junto a servidores da Seinfras de implementação de tipologias referentes a obras no Alice.
Em 2020, foi realizado trabalho de análise de orçamentos de forma automatizada. Essa ação de controle piloto abarcou duas unidades técnicas vinculadas à Coinfra. No total foram realizadas 58 análises (sendo 25 da SeinfraRodoviaAviação e 33 da SeinfraUrbana) e o montante de volume de recursos fiscalizados (VRF) ultrapassou a ordem de dois bilhões de reais. Ambas as fiscalizações ocasionaram inúmeros benefícios, entre os quais pode-se mencionar a prevenção de recorrência das irregularidades verificadas no aludido trabalho em futuros orçamentos relativos a editais de obras.
Para o Fiscobras 2021, o TCU já autorizou, por meio do Acórdão 2853/2020-TCU-Plenário, realização de análises automatizadas em 50 editais e orçamentos de licitações de obras públicas, com a utilização dos sistemas de Análise de Orçamentos (SAO) e de Análise de Licitações e Editais (Alice) .
I.2.  Grupo de Trabalho da Estratégia Digital do TCU
Importante destacar a ação do Grupo de Trabalho (GT) da Estratégia Digital do Tribunal de Contas da União, cujo objetivo é o de 'empreender ações que permitam o redesenho da forma de atuação do Tribunal, em especial no contexto digital, no intuito de alavancar o impacto das ações que permitam o redesenho da forma de atuação do TCU'.
A equipe da Coinfra trabalhou em parceria com o aludido GT, visto que a área de infraestrutura foi priorizada para, junto à STI, elaborar a Estratégia Digital do TCU e permitir maior investimento em ações como SAO, Alice, Geocontrole, Instrução Assistida, aprimoramento do Fiscalis, bem como a produção de seleções ainda mais aprimoradas nos futuros Fiscobras, com base em análises de risco mais estruturadas e mudança de paradigma na atuação do TCU na área de obras públicas.
A Estratégia Digital do TCU para a Fiscalização de Infraestrutura, concluída no segundo semestre de 2020, trouxe três ambições digitais, ou seja, os impactos e os resultados esperados com a sua implementação:
Alavancagem de fiscalizações de infraestrutura com a incorporação de novas tecnologias;
Realização de fiscalizações tempestivas e contínuas ao longo da estruturação e da vida útil dos empreendimentos; e
Realização de fiscalizações estruturantes com visão sistêmica da infraestrutura.
Para o alcance dessas ambições, elaborou-se a jornada digital, com dez marcos a serem implementados no período de 2020 a 2025:
	M1) Cadastro de obras disponível para APF e a sociedade;
	M2) SAO compartilhado;
	M3) AliceInfra corporativizado e institucionalizado;
	M4) Novo Programa de Fiscalização de Infraestrutura;
	M5) Referenciais de maturidade e viabilidade de empreendimentos implementados;
	M6) Fiscalização contínua e automatizada de editais e orçamentos;
	M7) Obras paralisadas mapeadas e diagnosticadas em tempo real;
	M8) Redução expressiva dos estoques das unidades;
	M9) SAO ampliado e institucionalizado; e
	M10) Acompanhamento das agências reguladoras e ministérios com foco na qualidade dos empreendimentos e serviços prestados.
I.3.  Acordos de Cooperação 
Outra atuação de grande relevo foi a assinatura de quatro Acordos de Cooperação Técnica. O primeiro foi firmado em 9/7/2020, com validade de dois anos, o qual celebrou uma parceria entre o TCU, o Ministério da Infraestrutura e o Departamento Nacional de Infraestrutura em Transportes - Dnit. O segundo acordo foi firmado com a Companha de Desenvolvimento os Vales do São Francisco e Parnaíba (Codevasf) , em 9/12/2020, e o terceiro com o Ministério do Desenvolvimento Regional (MDR) , em 5/1/2021. O quarto acordou foi firmado em 6/8/2020 entre CGU, AGU, MJSP e TCU, sob coordenação do então presidente do STF.
Os três primeiros acordos têm o objetivo de disciplinar o intercâmbio de tecnologias, conhecimentos informações e bases de dados entre os partícipes. Em linhas gerais, tais acordos permitem que os órgãos e entidades partícipes passem a carregar os orçamentos no sistema SAO, possibilitando uma atuação mais tempestiva do TCU nas licitações de obras públicas geridas por esses entes. A apresentação do SAO e a capacitação dos servidores desses órgãos será realizada ainda nesse primeiro semestre de 2021.  
Por sua vez, o quarto acordo endereça meios para uma atuação mais harmônica entre CGU e TCU no que tange ao compartilhamento de informações sensíveis e ressarcimento do dano no âmbito dos Acordos de Leniência e dos processos de controle externo, o que guarda enorme relevância em face da recorrência com que achados de sobrepreço e superfaturamento são verificados no histórico do Fiscobras.
Cronograma de Atividades do Fiscobras 2021
O art. 4º, inciso III da Resolução-TCU 280/2016 determina que a proposta do plano de fiscalização de obras conterá o cronograma de atividades. Dessa forma, elaborou-se a Tabela 33 com o detalhamento das ações e respectivas datas previstas.
Tabela 33 - Cronograma de atividades do Fiscobras 2021
	Atividade
	Data

	Início das fiscalizações (acompanhamento de editais / aprovadas ou determinadas em outros processos) 
	1º/9/2020

	Seleção preliminar das obras para fins de cumprimento da LDO
 (Acórdão 2853/2020-TCU-Plenário) 
	21/10/2020

	Encaminhamento da lista definitiva de obras a serem fiscalizadas
	Até 31/3/2021

	Prazo final para término das fiscalizações do Fiscobras 2021
	31/8/2021

	Encaminhamento, ao Relator, do Relatório de Consolidação definitivo (com dados atualizados até a Sessão Plenária de 13/10/2021) 
	15/10/2021

	Sessão Plenária do Fiscobras 2021
	20/10/2021

	Entrega dos Relatórios e Anexos do Fiscobras 2021 ao Congresso Nacional
	Até 25/10/2021

Fonte: Coinfra/Sedinfra
Conclusão
A presente instrução detalha a revisão do plano de fiscalização de obras a serem auditadas no âmbito do Fiscobras 2021, em atendimento ao art. 3º, parágrafo único da Resolução-TCU nº 280, de 15/6/2016. 
O Acórdão 2853/2020-TCU-Plenário (peça 7) autorizou preliminarmente 37 auditorias no âmbito do Fiscobras em curso, bem como as análises em 50 editais e orçamentos de licitações de obras públicas, com a utilização dos sistemas de Análise de Orçamentos (SAO) e de Análise de Licitações e Editais (Alilce) .
Em razão dos aspectos apresentados, propõe-se a inclusão de 22 novas ações de controle (Tabela 1) e a retirada de outros sete empreendimentos (Tabela 2) do rol, resultando em uma proposta definitiva de seleção para o Fiscobras 2021 de 52 fiscalizações.
Foram apresentadas as origens das bases de dados, as metodologias de seleção e as justificativas das escolhas dos empreendimentos pelas Seinfras (unidades técnicas especializadas responsáveis pela execução dos trabalhos do Fiscobras 2021) . Outras informações adicionais mais detalhadas dessas secretarias constam nas peças 12 a 18 desse processo.
As importantes atividades referentes à utilização de ferramentas de TI, que possuem potencial de mudança de paradigma da atuação do TCU, com o desenvolvimento do SAO corporativo, a possível integração do SAO com a Plataforma Mais Brasil, os Termos de Compromisso celebrados com o DNIT, MDR e Codevasf para análise contínua dos editais e orçamentos da entidade usando ferramentas de TI, também foram apresentados para indicar a estratégia que está sendo construída para futuros Fiscobras.
Além das fiscalizações de obras para fins de atendimento ao art. 140, II da Lei 14.116/2020 (LDO 2021) , as unidades técnicas relacionaram mais de setenta ações de controle em desestatizações e em outras áreas do setor de infraestrutura, executadas ou com previsão de serem realizadas ainda no curso do presente período Fiscobras.
Assim, no intuito de fornecer mais informações sobre infraestrutura, também será proposto complementar o Relatório de Consolidação do Fiscobras 2021, além das informações determinadas pela LDO, com capítulo específico sobre as desestatizações federais e outros empreendimentos relevantes em andamento de grande relevância socioeconômica que tenham recebido montantes significativos de recursos públicos para a sua execução.
Pensando ainda na projeção de como o TCU se posicionará no controle da infraestrutura para os próximos anos, foram trazidos os resultados da Estratégia Digital para o setor, bem como do Grupo de Trabalho, criado em 17/3/2020, coordenado pela Coinfra para fins de aprimorar os procedimentos relacionados ao plano anual de fiscalização de obras (Fiscobras) e o sistema de fiscalização do TCU (Fiscais) , bem como propor alterações nas futuras Leis de Diretrizes Orçamentárias (LDO) .
O cronograma de atividades teve início em setembro de 2020, Tabela 33, com autuação de processos ligados ao acompanhamento de editais ou de fiscalizações pré-aprovadas em outros processos, e possui previsão de encerramento em 20/10/2021, data provável da sessão plenária que apreciará o relatório consolidado, bem como a entrega das informações do Fiscobras 2021 ao Congresso Nacional.
Por fim, o Apêndice I contém a listagem completa da relação final dos empreendimentos a serem auditados no plano de fiscalização de obras de 2021.
 Proposta de encaminhamento
Ante todo o exposto, submete-se à consideração superior a presente proposta encaminhamento ao Gabinete da Presidência, propondo:
a. aprovar a revisão do plano anual de obras referente ao Fiscobras 2021, nos termos art. 3º, parágrafo único, da Resolução-TCU 280/2016;
b. autorizar a realização, no âmbito dos Fiscobras 2021, das fiscalizações nos 52 empreendimentos relacionados do Apêndice I, bem como as análises em 50 editais e orçamentos de licitações de obras públicas, com a utilização dos sistemas de Análise de Orçamentos (SAO) e de Análise de Licitações e Editais (Alilce) ;
c. aprovar o cronograma de atividades detalhado na Tabela 33;
d. autorizar à Coinfra que inclua, no Relatório Consolidador do Fiscobras 2021, seção específica com informações sintéticas e atualizadas acerca dos processos de desestatização e de outros trabalhos relevantes no setor de infraestrutura realizados no período de agosto de 2020 a setembro de 2021;
e. encaminhar esse processo à Secretaria das Sessões (Seses) , após prolatada a deliberação autorizadora do Fiscobras 2021, para que seja sorteado, entre os ministros, o relator do processo de consolidação do aludido plano, observado o art. 30 do Resolução-TCU nº  280/2016; e
f. restituir os autos à Coinfra, para continuidade das fiscalizações, e posterior consolidação dos trabalhos, conforme determinação do art. 31 do Resolução-TCU nº  280/2016."
É o Relatório.

Não atuou.

REVISÃO DO PLANO DE FISCALIZAÇÃO DE OBRAS DE 2021 (FISCOBRAS 2021).

ADMINISTRATIVO (ADM)

Coordenação-Geral de Controle Externo de Infraestrutura - Coinfra.

Trata-se de processo administrativo relativo à revisão do plano de fiscalização de obras para 2021 (Fiscobras 2021) , em atendimento ao art. 3º, parágrafo único, da Resolução-TCU 280/2016. 
2.	A seleção preliminar das obras a serem fiscalizadas havia sido aprovada pelo Acórdão 2853/2020-TCU-Plenário, de minha relatoria, que autorizou, inicialmente, a realização de 37 auditorias no âmbito do Fiscobras, bem como a análise de 50 editais e orçamentos de licitações de obras públicas mediante a utilização dos sistemas de Análise de Orçamento (SAO) e de Análise de Licitações e Editais (Alice) . 
	
3.	Nesta oportunidade, propõe-se a inclusão de 22 novas obras e a retirada de 7 do rol das fiscalizadas, resultando na proposta definitiva de 52 fiscalizações para o Fiscobras 2021, as quais constam do Anexo I da instrução de peça 20, isso sem prejuízo da análise dos editais e orçamentos supramencionados.
4.	Esses 52 empreendimentos envolvem obras rodoviárias, ferroviárias, de metrô, de esgotamento sanitário, parques de geração de energia elétrica por meio de fontes eólica, solar térmica e nuclear, também obras em portos, desenvolvimento da produção de petróleo, dentre outras. 
	
5.	Várias unidades técnicas do Tribunal estão envolvidas na seleção e fiscalização das obras, todas sob a coordenação Coordenação-Geral de Controle Externo de Infraestrutura (Coinfra) . As unidades apresentaram as justificativas para a seleção dos empreendimentos a serem fiscalizados, levando em conta vários fatores e documentos, tais como materialidade das obras, planos de negócios das empresas estatais, projeto de lei orçamentária anual (PLOA 2021) , importância social e econômica dos empreendimentos, risco de irregularidades nas obras e o estoque de processos nas unidades técnicas. A impossibilidade de realização de inspeções físicas em razão da pandemia também foi considerada nesta seleção.
6. 	      As fiscalizações no âmbito do Fiscobras 2021 devem terminar até 31/8/2021, devendo o relatório de consolidação definitivo ser encaminhado ao relator até 15/10/2021, para que possa ser apreciado pelo Plenário desta Corte de Contas em 20/10/2021, conforme cronograma constante do presente relatório.
7.	Quanto ao relatório de consolidação, a Coinfra pretende complementá-lo com um capítulo específico, contendo informações relativas às desestatizações federais e outros empreendimentos em andamento de grande relevância socioeconômica que tenham recebido montantes significativos de recursos públicos para sua execução. 
8. 	Nesses termos, aquiesço à proposta de fiscalização concernente ao Fiscobras 2021 submetida pela Coinfra e VOTO por que se adote a minuta de acórdão que ora submeto ao Plenário.
TCU, Sala das Sessões Ministro Luciano Brandão Alves de Souza, em 14 de abril de 2021.
ANA ARRAES 
Relatora